【裁判字號】    99,台上,63
【裁判日期】    990107
【裁判案由】    違反貪污治罪條例等罪
【裁判全文】
最高法院刑事判決                九十九年度台上字第六三號
上  訴  人  台灣高等法院檢察署檢察官
上  訴  人  甲○○
            丙○○
上 列一 人
選任辯護人  謝啟明律師
            杜英達律師
上  訴  人  丁○○  男民國○○年○月○○日生
                    身分證統一編號：Ｚ000000000
                    住台灣省台中縣梧棲鎮○○街66巷18號
                    居台灣省台中縣沙鹿鎮○○里○○○街6
                    號
選任辯護人  李育敏律師
            陳佳瑤律師
被      告  乙○○  男民國○○年○月○日生
                    身分證統一編號：Ｚ000000000
                    住福建省金門縣烈嶼鄉上岐村青岐23號
上列上訴人等因被告等違反貪污治罪條例等罪案件，不服台灣高
等法院中華民國九十八年九月十六日第二審更審判決（九十七年
度重上更(三)字第二０二號，起訴案號：台灣板橋地方法院檢察署
八十七年度偵字第二六六四四、二六六四五號，八十八年度偵字
第四三二三、四五五五、五二八八、六七五七、六七五八、六八
四五、七五五四號），提起上訴，本院判決如下：
    主  文
原判決撤銷，發回台灣高等法院。
    理  由
本件原判決撤銷第一審關於上訴人甲○○圖利部分、丙○○、丁
○○及被告乙○○部分之科刑判決，改判均依行為時刑法連續犯
、牽連犯之規定，論處甲○○公務員，連續對於非主管之事務，
明知違背法令，利用職權機會圖自己不法利益罪刑；丙○○公務
員，連續違背職務，收受賄賂及不正利益罪刑；丁○○公務員，
連續違背職務，期約賄賂罪刑；乙○○連續在公眾得出入之場所
賭博財物罪刑，固非無見。
惟按(一)、人民有秘密通訊之自由，為憲法所保障。刑事訴訟之目
的，固在發現實體真實，使刑法得以正確適用，藉以維護社會安
全；然其手段則應合法、純潔、公平、公正，以保障人權。倘證
據之取得，非依法定程序，則應就人權保障與公共利益之均衡維
護，依比例原則予以衡酌，以決定該取得之證據有無證據能力。
依刑事訴訟法第二百二十九條至第二百三十一條規定，司法警察
（官），固得不待檢察官之指揮，逕行調查犯罪嫌疑人之犯罪情
形及蒐集證據，但關於侵害基本人權之「通訊監察」，法律並未
賦予警察機關得逕自為之之權限。法務部在通訊保障及監察法於
民國八十八年七月十四日制定公布施行前之八十三年十一月十一
日訂有「檢察機關實施通訊監察應行注意要點」。依該要點，得
實施通訊監察者，以第二點所列舉之罪名為限；要點第七點更規
定，得向檢察官聲請核發通信監察書者，以刑事訴訟法第二百二
十九條第一項之司法警察官（含同級之法務部調查局人員）為限
；有關聲請書應記載案由及涉嫌觸犯之法條等；通訊監察書應記
載案由及涉嫌觸犯之法條、監察對象、監察理由、監察期間、聲
請機關或依職權核發之旨等，該要點亦規定甚明。亦即通訊保障
及監察法施行前，司法警察（官）因調查犯罪或蒐集證據之需而
有實施通訊監察之必要者，應依前開要點，向檢察官聲請核發通
訊監察書，否則其監察程序即難謂合於法定程序。查丁○○之選
任辯護人於原審爭執本件通訊監察譯文（下稱監聽譯文）之證據
能力，並聲請調查通訊監察書是否合法核發（見原審卷第四四頁
）。原審依此向台灣板橋地方法院檢察署函調相關監察案卷及通
訊監察書。據覆稱：「目前尚查無該等案卷」等語（見原審卷第
四八頁）。徵諸法務部調查局台北縣調查站解送人犯報告書，可
知本案係由該局執行通訊監察；依卷附「通訊監察作業報告表」
（即監聽譯文），監聽時間自（八十七年）六月三十日至十一月
十六日（以上見偵二六六四四號卷第一至五五頁）。然以上監聽
，是否依規定取得通訊監察書？若然，是否依通訊監察書所載之
對象、時間、方法執行？均有未明。本件除向台灣板橋地方法院
檢察署函調相關案卷外，是否尚有其他方法得以究明上情？若已
無調查可能，亦應就監聽譯文是否有證據能力，說明其理由。原
審未待詳查本件之通訊監察程序之合法性，亦未說明監聽譯文何
以有證據能力之理由，遽採為甲○○、丁○○論罪之部分證據，
自有未合。(二)、原判決事實欄一、記載：甲○○萌生以職務上機
會知悉黃清潭夫婦經營賭場之轄區分局查察職業賭場之訊息，交
換投資予黃清潭夫婦經營賭場取得高額利潤之犯意等語。然並未
就此部分明確說明其所憑之依據及其認定之理由，判決理由已屬
不備。(三)、原判決認定丙○○接受沈德發招待喝花酒之不正利益
共五次，每次新台幣（下同）三千五百元，計一萬七千五百元等
情（見原判決第四項），於理由欄乙、、四亦說明擇沈德發最
有利丙○○之供述認定為五次。然沈德發於偵查中曾供稱先後請
丙○○喝酒四、五次等語（見偵二六六四五號卷第二十頁反面）
。若擇最有利，何以非四次，而係五次？此較有利於丙○○之次
數供詞，為何不予採納？此經本院前次發回時指明在卷，原判決
仍未予說明，自有未當。其次，原判決就丙○○獲取喝花酒之不
正利益，同時引述沈德發、江昭妹及沈天民之陳述為其論據。然
依江昭妹、沈天民於偵查中所述，各次參與喝花酒者，除丙○○
與沈德發外，似尚有「眼鏡仔」、陳嘉陽或沈天民等人穿插其中
；此與沈德發所述都是其與丙○○同樂云云，並不相符；有關喝
花酒之次數及各次之花費，江昭妹、沈天民所述亦與沈德發所述
不同（以上見原判決第十二至十四頁）。事關丙○○獲若干之不
法利益；丙○○之選任辯護人亦已聲請傳喚江昭妹、沈德發以究
明實情（見原審卷第四二頁筆錄）。乃原審未傳喚江昭妹；傳喚
之沈德發亦未到庭，卻就何以無傳喚、拘提之必要，以及何以採
信沈德發而不採江昭妹、沈天民所述之理由，均未見說明，自有
證據上理由矛盾及判決理由不備之違誤。(四)、原判決事實欄四、
記載：「丁○○認有機可乘，……，向陳黃定表示其目前任職於
台北縣警察局勤務中心，負責受理民眾檢舉賭博色情及一切民刑
事糾紛等語；陳黃定為求……順利經營賭場避免被警方查緝，乃
於87年11月11日13時許，與股東林文吉商議後，擬定經營賭場期
間每天給付丁○○2000元，並預計先交付1 萬元賄款予丁○○用
以疏通。丁○○自該日起，於陳黃定、林文吉在該處經營賭場時
，即與陳黃定、林文吉期約按日由林文吉交付賄款2 千元，至同
年月16日止，總計6日共1萬2 千元」等語。然判決理由就丁○○
如何向陳黃定表示其任職縣警察局勤務中心，負責受理民眾檢舉
賭博色情及一切民刑事糾紛乙節，並未說明所憑之依據及其認定
之理由。且依原判決引述之陳黃定與林文吉之監聽紀錄，二人商
議交付賄款予丁○○之時間為八十七年十一月十日（見原判決第
十六、十七頁），亦與事實欄所載之同年月十一日不相符合。原
判決此部分亦有理由不備及事實與理由矛盾之違法。(五)、原判決
認丙○○、丁○○均犯貪污治罪條例第四條第一項第五款之罪，
犯罪時間俱在八十七年間，且均合於貪污治罪條例第十二條第一
項減輕其刑之規定（見原判決第四、五、二五、二六頁）。若屬
無訛，似應依中華民國九十六年罪犯減刑條例第二條第一項、第
三條第一項第一款但書之規定，減輕其刑。原判決漏未適用，即
非合法。(六)、乙○○被訴投資賭場獲取不法利益罪部分，原判決
以沈德發於法務部調查局、檢察官詢（訊）問時指陳乙○○投資
賭場之相關陳述，係由陳黃定所告知，並非沈德發親身經歷之事
，屬傳聞證據；且陳黃定於原審更審時否認乙○○投資賭場，進
而認不能證明乙○○犯圖利罪（見原判決第三一、三二頁）。惟
依八十七年十一月十五日陳黃定與沈德發間之監聽譯文，陳黃定
於電話中似已提及：海山（分局）組裡的「小曹」係投資賭場者
之一，小曹關心挪移賭場位置免遭取締事宜（見偵二六六四四號
卷第四三、四四、五二至五四頁）。則沈德發於偵查中之陳述雖
係聽聞自陳黃定，然該監聽譯文是否足可證明陳黃定所述乙○○
未投資賭場云云，不可採信？且林文吉與陳黃定之監聽譯文確有
：「林（文吉）已囑咐小曹今務必弄十餘萬元進場子」、「這個
人，『小曹』和『進和』在跟我說，意思是說包一萬元給他」、
「陳（黃定）叫林（文吉）問『小曹』明天是否要挪？因小曹今
日下午在場子內告知陳女的」等對話（見同上偵卷第三十、四十
頁、偵六七四八號卷第十六頁）。若卷內監聽譯文具證據能力，
而「小曹」確係乙○○，其是否與賭場無關，即有待究明、釐清
。原判決就上述不利乙○○之證據資料，如何不足以證明乙○○
犯罪，未說明理由，僅以前開情由，認不能證明乙○○犯圖利罪
，即有理由不備之違法。(七)、已受請求之事項未予判決，或未受
請求之事項予以判決者，其判決當然違背法令，刑事訴訟法第三
百七十九條第十二款定有明文。又刑事訴訟法第二百六十七條規
定，檢察官就犯罪事實一部起訴者，其效力及於全部，係指實質
上一罪或裁判上一罪之犯罪事實經檢察官起訴者，其起訴部分經
法院認為有罪，基於起訴不可分及審判不可分之原則，其起訴之
效力及於犯罪事實之全部而言。若檢察官就裁判上一罪之一部事
實起訴，而該起訴之事實，經法院審理結果，認為無罪或為程序
上不受理之判決，即與未經起訴之其他事實並無裁判上一罪關係
，亦即無犯罪事實一部與全部關係之可言，依同法第二百六十八
條規定，法院自不得就未經起訴之其他事實併予審判。本件起訴
書犯罪事實欄四、五(二)(三)記載：乙○○投資二十萬元於陳黃定等
人在台北縣板橋市○○街、瑞安街、民有街等處共同開設之職業
賭場，以獲取不法之利益等語，「證據並所犯法條欄」並認乙○
○所為係犯刑法第二百六十八條賭博罪（見起訴書第五頁反面、
第六、七頁、第十二頁反面）。亦即，檢察官似已起訴乙○○涉
犯刑法第二百六十八條營利賭博罪嫌。若然，原判決就此部分漏
未審酌，自有違誤。其次，原判決以乙○○基於概括犯意，於八
十七年十一月間，多次出入黃清潭、廖清欣夫婦經營，位於台北
縣板橋市○○街三十四巷五十號一樓之職業賭場，賭博財物，認
乙○○所為係犯刑法第二百六十六條第一項之賭博罪。惟查，起
訴書「證據並所犯法條欄」固記載乙○○另涉犯刑法第二百六十
六第一項前段賭博罪。然犯罪已否起訴，係以檢察官起訴書所記
載犯罪事實之範圍為斷。本件起訴書似僅就乙○○、陳黃定等投
資賭場之合夥人，如何承租、提供賭博場所、聚眾賭博，以及以
如何之方法抽取利潤等情為記載，就乙○○、陳黃定等人有進一
步參與賭博財物之行為，無任何記載。果如此，檢察官是否亦起
訴乙○○涉犯刑法第二百六十六條第一項前段之賭博罪，已有疑
義。縱認檢察官於起訴乙○○提供賭博場所、聚眾賭博，涉犯刑
法第二百六十八條賭博罪之外，亦已起訴其進而參與賭博財物。
然乙○○投資開設之職業賭場，位於台北縣板橋市○○街、瑞安
街、民有街等處。原判決認定乙○○賭博之地點，則係黃清潭、
廖清欣夫婦經營位於同市○○街之職業賭場；原判決就此部分是
否為起訴效力所及，未究明、釐清，逕予審判，即有未受請求之
事項予以判決之違法。又檢察官若未起訴乙○○涉犯刑法第二百
六十六條第一項前段之賭博罪，則因原判決認檢察官起訴乙○○
涉犯之其他犯罪，均不能證明；賭博部分即與其他經起訴而認犯
罪不能證明之部分，無實質上或裁判上一罪，而非起訴效力所及
，原判決就此部分逕予判決，亦有未受請求之事項予以判決之違
法。綜上所述，原判決就乙○○部分之起訴範圍未待究明，逕行
判決，即有違誤。以上或為上訴意旨指摘所及，或為本院得依職
權調查事項，應認檢察官對乙○○上訴，及甲○○、丙○○、丁
○○分別對其個人部分之上訴，均為有理由，原判決仍有撤銷發
回更審之原因。又公訴人就乙○○投資放款賭場一百零四萬元部
分，起訴書記載：「另乙○○除合夥投資經營前開賭場外，亦投
資放款前開賭場一百零四萬元，以十天為一期，每十天收取十七
萬三千元之不法對價利益」（見起訴書第八頁）。究係起訴重利
罪抑圖利罪？抑兼而有之？案經發回，亦宜一併究明。
據上論結，應依刑事訴訟法第三百九十七條、第四百零一條，判
決如主文。
中    華    民    國  九十九  年    一    月    七    日
                      最高法院刑事第五庭
                          審判長法官  陳  正  庸
                                法官  林  秀  夫
                                法官  宋      祺
                                法官  陳  祐  治
                                法官  林  瑞  斌
      本件正本證明與原本無異
                                      書  記  官
中    華    民    國  九十九  年    一    月   十一   日
                                                      Q

司法院資訊處製作；財團法人民間司法改革基金會備份。
